【裁判字號】    97,上易,146
【裁判日期】    970522
【裁判案由】    贓物等
【裁判全文】
臺灣高等法院臺南分院刑事判決         97年度上易字第146號
上  訴  人
即  被  告  乙○○
上列上訴人因贓物等案件，不服臺灣嘉義地方法院97年度易字第
1號中華民國97年1月28日第一審判決（起訴案號：臺灣嘉義地方
法院檢察署96年度偵字第8742號），提起上訴，本院判決如下：
    主  文
上訴駁回。
    事  實
一、乙○○基於收受贓物及變造特種文書之犯意，明知其真實姓
    名年籍不詳綽號「小黑」之友人所交付之「甲○○」國民身
    分證及「張志宏」重型機車駕駛執照，係來歷不明之贓物，
    竟於民國94年初某日，在嘉義市○○路與嘉雄陸橋下仍予以
    收受；復於同年7月中旬某日，在嘉義縣水上鄉中庄村統一
    便利商店前路旁，拾得胡師華（業於96年5月19日死亡）之
    國民身分證後，予以侵占入己（此部分不另為免訴諭知，詳
    如下述）。旋於同年7月中旬某日，在其位在嘉義縣水上鄉
    中庄村六鄰中庄61之162號住處內，以將上開3枚證件換貼自
    己照片之方式，接續變造上開國民身分證及重型機車駕駛執
    照，足以生損害於胡師華、甲○○、張志宏及戶政機關對於
    國民身分證管理與監理機關對於駕駛執照管理之正確性。嗣
    因乙○○於96年1月上旬某日，在其住處將上開3枚變造之證
    件贈與其友張斌幃（另案由檢察官偵查中），經警循線於96
    年2月8日下午2時30分許，在張斌幃位在嘉義縣中埔鄉○○
    村○○路305巷184號住處內搜索查獲，並扣得上開3枚變照
    之國民身分證及重型機車駕駛執照。
二、案經嘉義市警察局第一分局報請臺灣嘉義地方法院檢察署檢
    察官偵查後聲請簡易判決處刑。
    理  由
壹、證據能分部分：按被告以外之人於審判外之陳述，經當事人
    於審判程序同意作為證據，法院審酌該言詞陳述或書面陳述
    作成時之情況，認為適當者，亦得為證據。當事人、代理人
    或辯護人於法院調查證據時，知有第159條第1項不得為證據
    之情形，而未於言詞辯論終結前聲明異議，視為有前項之同
    意，刑事訴訟法第159條之5定有明文。查，被告乙○○於本
    院準備程序、審理時雖未到庭，惟本件認定事實所引用之供
    述證據及書面證據，業經被告於原審準備程序及審理時均表
    示無意見，並當庭表示認罪（見原審卷第17、20頁），原審
    亦裁定以簡式審判程序審理，可認為同意作為證據。本院審
    酌本案所引用之證人供述、文書證據之取得過程並無瑕疵，
    與本案待證事實間復具有相當之關聯性，以之為本案證據尚
    無不當，自得採為證據，先予敘明。
貳、實體部分：
一、上開事實業經被告乙○○於原審審理時坦承不諱（見原審卷
    第20頁、第23頁至第28頁），核與證人張斌幃、甲○○於警
    詢時之證詞互核相符，復有原審96年度聲搜字第247號搜索
    票、嘉義市警察局搜索扣押筆錄、扣押物品收據、扣押物品
    目錄表、證人胡師華及張志宏個人基本資料查詢結果、上開
    3枚變照之國民身分證及重型機車駕駛執照各乙份在卷可稽
    ，均足徵被告上開自白確與事實相符，應堪採信。是本件事
    證明確，被告犯行至堪認定，應依法論科。
二、按行為後法律有變更者，適用行為時之法律，但行為後之法
    律有利於行為人者，適用最有利於行為人之法律，現行刑法
    第2條第1項定有明文。查刑法業於94年1月7日修正，同年2
    月2日公布，95年7月1日施行，是被告乙○○行為後，法律
    顯已有變更。又本次刑法修正之比較新舊法，應就罪刑有關
    之一切情形，綜其全部罪刑之結果而為比較，而從刑附屬於
    主刑，除法律有特別規定者外，依主刑所適用之法律（參照
    最高法院9年5月23日95年度第8次刑庭會議決議可資參照）
    。經查：
  (一)牽連犯部分：刑法修正施行後，刪除第55條關於牽連犯規定
    ，此刪除雖非屬犯罪構成要件之變更，但顯已影響行為人刑
    罰之法律效果，自屬法律有變更，比較新舊法適用後結果，
    修正後規定並非較有利於被告，依刑法第2條第1項前段規定
    ，自應適用行為時之法律即舊法，論以牽連犯，較有利於被
    告。
  (二)罰金刑部分：刑法第33條第5款，關於「罰金：1元以上」規
    定，修正公布為「罰金：新臺幣1千元以上，以百元計算」
    ，刑法法定本刑中列有罰金者，其法定最低度罰金因之提高
    ，涉及科刑規範變更，自有新舊法比較必要，比較結果，以
    舊法有利於被告，應適用舊法規定，定其罰金部分法定刑。
  (三)本件被告行為時刑法第41條第1項前段規定：「犯最重本刑
    為5年以下有期徒刑以下之刑之罪，而受6個月以下有期徒刑
    或拘役之宣告，因身體、教育、職業、家庭之關係或其他正
    當事由，執行顯有困難者，得以1元以上3元以下折算1日，
    易科罰金。」又受刑人行為時之易科罰金折算標準，修正前
    罰金罰鍰提高標準條例第2條前段（現已刪除）規定，就其
    原定數額提高為100倍折算1日，則本件被告行為時之易科罰
    金折算標準，應以銀元100元以上300元以下折算1日，經折
    算為新臺幣後，應以新臺幣300元以上900元以下折算為1日
    。惟95年7月1日修正公布施行之刑法第41條第1項前段則規
    定：「犯最重本刑為5年以下有期徒刑以下之刑之罪，而受6
    個月以下有期徒刑或拘役之宣告者，得以新臺幣1千元、2千
    元或3千元折算1日，易科罰金。」是修正後刑法易科罰金折
    算標準已由銀元100元以上300元以下即新臺幣300元以上900
    元以下折算1日，提高為以新臺幣1,000元、2,000元或3,000
    元折算1日，比較修正前後之易科罰金折算標準，以95年7月
    1日修正公布施行前之規定，較有利於受刑人。
  (四)綜上所述，經依刑法第2條第1項之規定綜合比較新舊法結果
    ，並依法律應一體適用，不得割裂適用原則，自以適用修正
    前之刑法規定對被告較為有利。
三、按國民身分證及駕駛執照係用以證明個人身分、年籍事項及
    駕駛能力，應係屬刑法第212條之關於品行、能力、服務或
    其他相類之證書無疑。故核被告所為，係犯刑法第349條第1
    項收受贓物罪及同法第212條變造特種文書罪。而被告所犯
    上開二罪間，有方法、目的之牽連關係，係牽連犯，應依修
    正前刑法第55條後段規定，從較重之收受贓物罪處斷。至公
    訴人認被告所犯上開收受贓物罪及變造特種文書罪構成累犯
    乙節，因被告上開犯行均係在94年間所為，其並非在其受徒
    刑之執行完畢，或一部之執行而赦免後5年內故意所犯，是
    自不構成累犯，附此敘明。
四、原審以被告罪證明確，依刑法第349條第1項予以論罪科刑，
    並審酌被告國中肄業之智識程度，前有妨害風化、違反家庭
    暴力防治法、偽造文書前科之素行，其為擅自變造證件，收
    受贓物之犯罪動機及犯罪手段，對被害人所生之損害並造成
    戶政及駕籍管理發生不正確結果之影響，以及犯罪後坦承犯
    行之態度等一切情狀，量處如有期徒刑6月，並諭知易科罰
    金之折算標準，以示懲儆。又被告上開犯行之犯罪時間，在
    96年4月24日以前，復無不得減刑之例外情形，合於中華民
    國96年罪犯減刑條例第2條第1項第3款之規定，爰依上開條
    例減其宣告刑2分之1，並諭知易科罰金之折算標準。本院核
    其認事用法俱無不合，量刑亦稱妥適，被告上訴意旨認量刑
    過重，指摘原判決不當，並無可取，為無理由，應予駁回。
五、至聲請簡易判決處刑意旨認被告上開行為構成刑法第216條
    行使變造特種文書罪云云，固非無見，惟按所謂行使偽造之
    文書，乃依文書之用法，以之充作真正文書而加以使用之意
    ，須行為人就所偽造文書之內容向他方有所主張，始足當之
    （最高法院72年臺上字第4709號判例可資參照）。本件被告
    將上開變造之3枚證件贈與其友人張斌幃時，其並非向其友
    人冒稱為證件所載姓名之人，是其並無就其所偽造之上開特
    種文書內容向他方有所主張，揆諸上開說明，自非屬行使之
    行為。惟因聲請簡易判決處刑意旨認此部份若構成犯罪，係
    與上開被告有罪部分具有裁判上一罪關係，爰不另為無罪之
    諭知，併此敘明。
六、聲請簡易判決處刑意旨另以：被告於94年7月中旬，在嘉義
    縣水上鄉中庄村某處，拾獲被害人胡師華所遺失之國民身分
    證，竟意圖為自己不法之所有，予以侵占入己。因認被告涉
    犯刑法第337條之侵占遺失物罪嫌等語。惟按時效完成者，
    應諭知免訴之判決，刑事訴訟法第302條第2款定有明文。次
    按追訴權期間自犯罪成立時起算。但犯罪行為有連續或繼續
    之狀態者，自行為終了之日起算，此觀修正前之刑法第80條
    第2項規定甚明。再按刑法第337條之侵占脫離物罪，係即成
    犯，以凡拾得他人之物者，未予通知所有人或公告招領，為
    自己或第三人不法所有之意思與行為即為完成，最高法院84
    年度臺非字第248號判決可資參照。查：
  (一)被告被訴之侵占遺失物之行為，係於94年7月中旬完成，此
    據被告偵訊時及原審訊問時均供承明確（見偵查卷第11頁、
    原審卷第25頁）。而被告行為後，刑法於94年1月7日修正，
    同年2月2日公布，95年7月1日修正施行，其中刑法第80條第
    1項第5款追訴權時效於修正前原規定：「拘役或罰金者，1
    年。」而修正後則規定：「犯最重本行為1年未滿有期徒刑
    、拘役或罰金之罪者，5年。」是被告行為後法律已有變更
    。經比較新舊法結果，修正前刑法第80條第1項第5款較有利
    於被告，依刑法第2條第1項前段之規定，被告上開犯嫌自應
    適用行為時之法律即修正前刑法第80條第1項第5款。
  (二)公訴人認被告此部分涉犯刑法第337條之侵占遺失物罪嫌，
    其法定刑為銀元5百元以下罰金。其追訴權時效期間依修正
    前刑法第80條第1項第5款為1年。而被告被訴侵占遺失物之
    行為，既於94年7月中旬業已完成，其追訴權時效應自94年7
    月15日起算，迄95年7月14日完成。查嘉義市警察局第一分
    局遲至96年11月6日始將本案移請臺灣嘉義地方法院檢察署
    檢察官開始偵查（見偵查卷附移送書收文章日期），是該部
    分追訴權時效顯於檢察官開始偵查前即已屆滿，揆諸上開說
    明，本應為免訴諭知，惟因聲請簡易判決處刑意旨認此部份
    若構成犯罪，係與上開被告有罪部分具有裁判上一罪關係，
    爰不另為免訴之諭知，附此敘明。
七、被告乙○○經合法傳喚，無正當理由未到庭，爰依法不待其
    陳述，逕為判決。
據上論結，應依刑事訴訟法第368條、第371條判決如主文。
本案經檢察官邱克斌到庭執行職務。
中    華    民    國    97    年    5     月    22    日
                  刑事第二庭    審判長法  官  葉居正
                                      法  官  郭千黛
                                      法  官  洪碧雀
以上正本證明與原本無異。
不得上訴。
                                      書記官  魏芝雯
中    華    民    國    97    年    5     月    22    日
附錄本判決論罪法條全文：
中華民國刑法第212條
（偽造變造特種文書罪）
偽造、變造護照、旅券、免許證、特許證及關於品行、能力服務
或其他相類之證書、介紹書，足以生損害於公眾或他人者，處1
年以下有期徒刑、拘役或3百元以下罰金。
中華民國刑法第349條
（普通贓物罪）
收受贓物者，處3年以下有期徒刑、拘役或5百元以下罰金。搬運
、寄藏、故買贓物或為牙保者，處5年以下有期徒刑、拘役或科
或併科1千元以下罰金。
因贓物變得之財物，以贓物論。


司法院資訊處製作；財團法人民間司法改革基金會備份。
